【裁判字號】    97,台上,4548
【裁判日期】    970918
【裁判案由】    殺人未遂等罪
【裁判全文】
最高法院刑事判決            九十七年度台上字第四五四八號
上  訴  人  台灣高等法院檢察署檢察官
被      告  甲○○
            乙○○
            丁○○
            丙○○
上列上訴人因被告等殺人未遂等罪案件，不服台灣高等法院中華
民國九十四年十二月十三日第二審判決（九十四年度上訴字第二
六二Ｏ號，起訴案號：台灣板橋地方法院檢察署九十二年度偵字
第二Ｏ二五三號），提起上訴，本院判決如下：
    主  文
原判決關於傷害部分撤銷，發回台灣高等法院。
其他上訴駁回。
    理  由
一、撤銷發回（即甲○○、乙○○、丁○○、丙○○共同傷害）
    部分：
本件原判決認定被告甲○○、乙○○、丁○○、丙○○有其事實
欄所載之傷害及妨害公務犯行，因而撤銷第一審關於該部分之科
刑判決，變更起訴法條改判依行為時牽連犯關係從重論被告等以
共同傷害人之身體罪，各處有期徒刑七月，扣案之安全帽二頂均
沒收；復就丁○○所宣告之主刑與其另犯收受贓物罪所處有期徒
刑三月，定其應執行之刑為有期徒刑八月；固非無見。
惟查：(一)、殺人未遂與傷害之區別，本視加害人有無殺意為斷，
不能因與被害人素不相識，原無宿怨，為認定有無殺人之故意，
亦不以被害人所受之傷害程度，為認定有無殺意之唯一標準，但
加害人之下手情形如何，仍不失為審究犯意之重要參考資料。故
於審認行為人是否具有殺人犯意，除審酌被害人所受之傷害程度
外，尚應審視下手之輕重、加害之部位等情況以資判斷。本件檢
察官就被告等毆打告訴人林秦忠部分，係以刑法第二百七十一條
第二項、第一項殺人未遂罪提起公訴。原判決事實記載被告等四
人因酒後與計程車司機發生衝突，適值擔任警局刑事組組長之林
秦忠經過目睹而上前勸阻之際，即共同基於傷害犯意聯絡，或持
安全帽，或以徒手共同毆打林秦忠頭部、眼鼻、臉部、胸、腹等
處，並於林秦忠不敵返回車內欲打電話求救時，強行將林秦忠拖
出車外，持續持安全帽或徒手共同毆打，直至林秦忠不支倒地，
始行離去，致林秦忠受有頭部外傷、臉部多處裂傷、頭皮擦傷、
左眼挫傷並有結膜下出血及創傷性虹彩炎等傷害等情。理由並謂
「被告等四人與林秦忠縱有小隙，並無大仇，衡情被告等人係出
於酒後一時逞強之心態為之，似無殺人之動機與必要」（見原判
決第二、三頁事實欄第一段，第十二頁第四至七行）等旨；主要
係以被告等與林秦忠尚無深仇大怨，資為認定被告等並無殺人犯
意之理由。然依現場目擊證人陳清涼於警詢證稱：「……，其中
有人拿安全帽猛打該自小客車駕駛人（即林秦忠），從路中一直
猛打到人行道旁，直到該自小客車駕駛全身流血倒地不起，……
，對方還是一直用安全帽猛打倒臥在地上的駕駛，……」（見偵
卷第一五五頁背面）；復於第一審法院審理中結證稱：「打到人
爬不起來，他們就騎機車跑了」、「車門打開出來就開始打，打
到旁邊，倒下去之後，被告還拿安全帽打」，「倒下來之後，還
有被打」、「打到很嚴重才離開。」等語（見一審卷(三)第十三、
十四、十九、二十頁）。如若無訛，被告等見林秦忠全身流血傷
重倒地，猶分持安全帽、徒手持續猛打，迄見林秦忠倒地不起，
始行離去，依其客觀上表現之犯罪行徑及下手情形，能否謂主觀
上並無殺人犯意，饒有研求之餘地。原判決未斟酌上述卷內資料
，詳加勾稽審明，遽認被告等持安全帽及徒手共同毆打林秦忠係
偶發事件，並無殺人動機，自嫌調查職責未盡。(二)、刑之量定，
為求個案裁判之妥當性，法律固賦與法院裁量權，然此項裁量權
之行使並非漫無標準，仍應依刑法第五十七條規定，以行為責任
為基礎，並審酌行為人品行、犯罪動機、犯罪手段、行為惡性及
危害社會之嚴重性，為整體之考量，以為量刑輕重之標準。故法
院對有罪之被告科刑，應符合罪刑相當之原則，使罰當其罪，刑
當其責。原判決論被告等以共同傷害人之身體罪，而依其量刑之
理由說明：「審酌被告四人於酒後因細故與計程車司機發生爭吵
，並於告訴人前往勸阻、了解時，因告訴人表明警員身分而頓時
惱羞成怒，逞一時之快糾眾毆打依法執行職務之警員，致使警員
受傷，既目無法紀，更視公權力於無物，渠等惡性匪淺，應嚴加
非難，復斟酌告訴人所受傷勢以及被告四人…迄未與告訴人達成
和解，賠償告訴人所受損害…等一切情狀」等語；就被告四人各
處以有期徒刑七月（見原判決第十八頁，理由第貳欄第四段(二)之
(1)）。似認被告等惡性不輕，且迄未與告訴人和解，應嚴加處刑
，乃卻僅於法定刑度中量處較輕度之刑，同有理由矛盾之可議。
以上或為檢察官上訴意旨所指摘，或為本院得依職權調查之事項
，應認有將原判決關於被告等傷害部分撤銷發回更審之原因。至
被告等四人牽連觸犯之妨害公務罪，固屬刑事訴訟法第三百七十
六條第一款所列之罪，然既與前揭論罪處刑部分有裁判上一罪關
係，基於審判不可分原則，應併予發回。又被告等行為後刑法於
民國九十四年二月二日修正公布，並自九十五年七月一日起施行
；而中華民國九十六年罪犯減刑條例已於九十六年七月四日公布
，並自同年月十六日施行，案經發回，更審時宜併注意及之。
二、上訴駁回（即丙○○強盜無罪）部分：
按刑事訴訟法第三百七十七條規定：上訴於第三審法院，非以判
決違背法令為理由，不得為之；是提起第三審上訴，應以原判決
違背法令為理由，係屬法定要件。如果上訴理由書狀並未依據卷
內訴訟資料具體指摘原判決不適用何種法則或如何適用不當，或
所指摘原判決違法情事，顯與法律規定得為第三審上訴理由之違
法情形不相適合時，均應認其上訴為違背法律上之程式，予以駁
回。本件原判決以公訴意旨認被告丙○○涉犯刑法第三百二十八
條第一項之強盜罪嫌，但經原審調查證據綜合全案卷證資料之結
果，認尚乏積極證據足以證明丙○○涉犯上開罪嫌，因而維持第
一審就該部分所為無罪之判決，駁回檢察官關於該部分之第二審
上訴。已詳細說明其認定之理由，從形式上觀察，原判決並無違
背法令情形。檢察官上訴意旨略稱：依丙○○警局初詢之供述及
證人黃志宏之證詞，丙○○應有強奪林秦忠手機之行為，原判決
未深入查究，遽行認定，洵有調查職責未盡之違誤云云。
惟查：犯罪事實，應依積極證據認定之，無證據不得以擬制推測
方式，遽入被告於罪。又證據之憑信力如何，事實審法院依自由
心證之原則，本有斟酌取捨之權，苟其取捨，不違背經驗法則或
論理法則，不得任意指為違法，而據為適法之第三審上訴理由。
原判決就檢察官起訴之此部分事實，已綜合丙○○之辯詞、證人
林秦忠、廖淇彬之證言及卷內各項事證，說明系爭SONY行動電話
確係林秦忠擬持以撥打求救之際，於混亂中遭丙○○撥打掉落，
並無證據證明丙○○有致林秦忠不能抗拒，自其手中強行取走，
而涉及刑法第三百二十八條第一項之強盜犯行，認丙○○此部分
被訴罪嫌，其訴訟上之證明，尚未達於通常一般之人均不致有所
懷疑，而得確信其為真實之程度，第一審認其犯罪尚屬不能證明
，諭知無罪，為無不合，予以維持。復說明丙○○另涉犯竊盜罪
嫌部分，非在公訴意旨起訴範圍內，應由檢察官另行依法起訴。
已詳敘其取捨證據及證據證明力判斷之理由，此乃原審審判職權
之合法行使，並無理由不備及調查未盡情形，不得指為違法。檢
察官上訴意旨，置原判決之明白論斷於不顧，仍持原判決已說明
理由而捨棄不採之陳詞辯解，再為事實上之爭執，或就屬於事實
審法院採證認事職權之行使，依憑己見，任意指摘，難謂已符合
首揭法定上訴第三審之要件。應認其此部分上訴違背法律上之程
式，予以駁回。
據上論結，應依刑事訴訟法第三百九十五條前段、第三百九十七
條、第四百零一條，判決如主文。
中    華    民    國  九十七  年    九    月   十八   日
                      最高法院刑事第九庭
                          審判長法官  洪  文  章
                                法官  王  居  財
                                法官  郭  毓  洲
                                法官  黃  梅  月
                                法官  邱  同  印
      本件正本證明與原本無異
                                      書  記  官
中    華    民    國  九十七  年    九    月  二十三  日
                                                    Ｒ


司法院資訊處製作；財團法人民間司法改革基金會備份。
